臺灣臺南地方法院民事判決　九十三年度訴字第一五五八號
　　原　　　告　丁○○
　　被　　　告　明清溫泉別莊社區管理委員會
　　法定代理人　甲○○
　　訴訟代理人　丙○○
　　　　　　　　乙○○
右當事人間因請求侵權行為損害賠償事件，經本院於民國九十四年二月十七日言詞辯
論終結，判決如左：
    主    文
原告之訴及假執行之聲請均駁回。
訴訟費用由原告負擔。
    事實及理由
一、本件原告未於言詞辯論期日到場，核無民事訴訟法第三百八十六條各款所列情形
    ，爰依被告聲請，由其一造辯論而為判決。
二、本件原告起訴主張：坐落台南縣白河鎮○○○段二二之三七地號土地（下稱系爭
    土地），係原告所有，詎被告社區管理委員會自民國七十八年間起擅自占用系爭
    土地供其管理之社區住戶使用，已達十五年以上，顯屬無權占有，應負侵權行為
    之損害賠償，及無法律上之原因而受利益，致原告受損害之不當得利，原告本於
    所有權之效用，自得請求被告賠償損害及返還不當得利。又被告占用系爭土地之
    面積為四十九平方公尺，每平方公尺之公告現值為新台幣（下同）一萬零六百元
    ，其總價額為五十一萬九千四百元，按年百分之十計算，原告每年之損害為五萬
    一千九百四十元，前後十五年間之損害額為七十七萬九千一百元，原告自得請求
    被告賠償七十七萬九千一百元之損害，或得請求被告返還七十七萬九千一百元之
    不當得利，屢催被告給付，被告均置之不理，為此提起本件訴訟，並聲明：被告
    應給付原告七十七萬九千一百元，及自起訴狀繕本送達之翌日起至清償日止，按
    週年利率百分之五計算之利息。並願供擔保，請准宣告假執行。
三、被告則以：按被告社區○○○○道路，係建商陳良夫於六十年左右使用至今，如
    未經原告前手之同意，焉能闢建道路使用？本件原告於七十四年十月二十一日方
    取得所有權，乃謂被告於七十八年起擅自占用系爭土地，容有未洽。退一步言，
    如果被告社區有侵權行為，或不當得利，早已超過十五年，原告之請求權均已因
    十五年不行使而消滅。何況被告社區管理委員會沒有實體法上之權利能力，又焉
    能侵權行為，或取得不當得利？（最高法院六十七年度台上字第八六五號判例參
    照）再者，實務上認為土地如成為通路，供公眾通行，既已數十年之久，自應認
    為已因時效完成而有公用地役關係存在，此項通路之土地，既已成為他有公物中
    之公共用物，所有人雖仍有所有權，但其所有權之行使應受限制，不得違反公眾
    通行之目的。（行政法院四十五年度判字第八號、五十七年度判字第三二號判例
    參照）本件道路已通行三十餘年，業已成為既成巷道，社區住戶人員通行其上，
    乃道路通行之反射效果，要難認為侵權行為或不當得利等語，資為抗辯。並聲明
    ：原告之訴及假執行之聲請均駁回，如受不利判決，願供擔保請准宣告免為假執
    行。
四、按非法人團體，設有代表人或管理人者，有當事人能力，民事訴訟法第四十條第
    三項定有明文。而所謂非法人團體設有代表人或管理人者，如該團體有一定之名
    稱及事務所或營業所，並有一定之目的及獨立之財產，即足當之，並不以在實體
    法上具有權利能力為必要（最高法院六十四年度台上字第二四六一號、六十七年
    度台上字第八六五號、六十八年度台抗字第八二號判例參照）。查被告為明清溫
    泉別莊社區管理委員會，依被告所提之組織章程所示：被告社區管理會之成立目
    的為維護明清溫泉別莊社區住戶之權益，加強住戶之服務及環境、衛生、安全措
    施之管理而成立明清溫泉別莊管理會（第一條）。並設置委員會，代表管理會執
    行工作，及設服務中心，執行委員會交付之任務（第三條）。該管理委員會之會
    址設於明清別莊溫泉社區所在地（第二條）。管理委員會設有九名委員，由會員
    大會依全額連記法選舉組成（第十一條）。並由委員互選主任委員、副主任委員
    各一名（第十二條）。且由主任委員提名顧問、總幹事、副總幹事、財務委員及
    副財務委員人選（第十七條）。財務委員之職權為向委員會提出收支表及財務報
    告，審核、控制、分析社區各項開支，擔任社區公帳金融機購之帳戶名義（第二
    十一條）。據上開組織章程所載，被告之設立顯有一定名稱、目的，並設有事務
    所，且有獨立之財產，性質上足認符合民法第四十條第三項之非法人團體，而有
    當事人能力，原告以明清溫泉別莊社區管理委員會為被告提起本件訴訟，足認其
    當事人能力尚無欠缺，先此敘明。
五、次按人之權利能力，始於出生，終於死亡。法人於法令限制內，有享受權利，負
    擔義務之能力，但專屬於自然人之權利義務，不在此限。此為民法第六條、第二
    十六條所明定。又按民事訴訟法第四十條第三項固規定：非法人之團體，設有代
    表人或管理人者，有當事人能力。並可據此規定，認非法人團體於民事訴訟得為
    確定私權請求之人或為其相對人。惟此乃程序法對非法人團體認其有形式上之當
    事人能力，尚不能因之而謂非法人團體有實體上之權利能力（最高法院六十七年
    度台上字第八六五號判例參照）。蓋因管理委員會以自己名義代社區住戶為各項
    交易之情形，屢見不鮮，為期其運作功能之順暢，乃有賦與當事人能力之必要，
    但因被告僅為社區住戶之代表機關，民事上僅具非法人團體之性質，管理委員會
    僅為社區所有權人之代表機關，僅具「非法人團體」之性質，自無自然人與法人
    在實體法上所具備之權利能力。即不能享有權利，負擔義務。本件被告係一管理
    委員會組織，有原告所提前述組織章程可參，而被告之設立目的，僅係為維護社
    區內住戶之權益、加強住戶之服務及環境、衛生、安全措施之管理，此已如前述
    ，故被告雖依民事訴訟法第四十條第三項規定，可認具備有當事人能力，惟僅得
    於民事訴訟程序具有為當事人之資格，被告非自然人，亦非法人，在實體法上難
    認具有權利能力，故無享受權力、負擔義務之能力。自亦無侵權行為能力，或受
    有不當得利之能力。故本件原告主張被告有侵權行為，及受有不當得利，應對原
    告負侵權行為損害賠償責任或返還不當得利云云，即與上開說明不符，並不足取
    。
六、從而，原告本於侵權行為、不當得利之法律關係，請求被告給付七十七萬九千一
    百元，及自起訴狀繕本送達之翌日起至清償日止，按週年利率百分之五計算之利
    息，為無理由，應予駁回。而原告既受敗訴判決，其假執行之聲請即失所依據，
    應併予駁回。
七、本件法律關係已臻明確，兩造其餘之主張、陳述，均無礙於本件結果之認定，爰
    不再行一一論述，併此說明。
八、據上論結，本件原告之訴為無理由，依民事訴訟法第三百八十五條第一項前段、
    第七十八條，判決如主文。
中　　　華　　　民　　　國　　九十四　　年　　　三　　　月　　　三　　　日
                                臺灣臺南地方法院民事第四庭
~B法　　　官　林富郎
右為正本係照原本作成
如對本判決上訴，須於判決送達後廿日內向本院提出上訴狀
中　　　華　　　民　　　國　　九十四　　年　　　三　　　月　　　三　　　日
~B法院書記官　卓春成
